臺灣高等法院刑事判決　　　　　　　100年度交上易字第215號
上　訴　人　臺灣新竹地方法院檢察署檢察官
上　訴　人
即　被　告　羅添枝
被　　　告　陳素滿
選任辯護人　張立中律師
　　　　　　關維忠律師
上列上訴人因過失傷害案件，不服臺灣新竹地方法院99年度交易
字第30號，中華民國100年5月16日第一審判決（起訴案號：臺灣
新竹地方法院檢察署97年度偵字第4255號、第5598號），提起上
訴，本院判決如下：
    主  文
原判決撤銷。
羅添枝從事業務之人，因業務上之過失致重傷，處有期徒刑陸月
，如易科罰金，以新臺幣壹仟元折算壹日。
陳素滿從事業務之人，因業務上之過失致重傷，處有期徒刑肆月
，如易科罰金，以新臺幣壹仟元折算壹日。
    事  實
一、羅添枝受僱於莊國金擔任貨櫃曳引車司機，以載運貨櫃為業
    ，為從事駕駛業務之人，而莊國金則靠行安欣交通股份有限
    公司（下稱安欣公司），復以安欣公司名義向新燕企業股份
    有限公司湖口廠（下稱新燕公司）承攬貨櫃運送。陳素滿任
    職於新燕公司，負責原物料數量點檢、進出貨點檢、原物料
    之訂貨、生產管制等廠務工作，對於安欣公司運送至新燕公
    司之貨櫃板架，有決定停放位置之權，同時亦有認定安欣公
    司不生送達效力拒絕卸貨，而有要求安欣公司依道路交通安
    全規則停放貨櫃板架，避免危險結果發生之注意義務；又卸
    貨後有依廠長指示通知安欣公司儘速將貨櫃板架移開之管理
    義務，亦為從事業務之人。
二、緣羅添枝於民國97年1 月31日11時至12時間，駕駛車牌號碼
    為KW－168 號之貨櫃曳引車，依新燕公司員工林金貴（未據
    告訴）之指示，將裝有新燕公司貨物之編號「安欣709 號」
    貨櫃板架（下稱系爭貨櫃板架）逆向停放在新竹縣湖口鄉○
    ○路21巷6 之2 號新燕公司湖口廠大門門旁車道，供新燕公
    司卸放貨物。羅添枝本應注意依道路交通安全規則之規定，
    任何人不得佔用車道放置系爭貨櫃板架，以避免危險之發生
    ，而依當時情形亦無不能注意之情事，竟疏未注意，仍將系
    爭貨櫃板架逆向停放在前開車道。陳素滿雖未指示羅添枝將
    系爭貨櫃板架停放在前開地點，惟明知羅添枝已將系爭貨櫃
    板架停放在前開地點，已違反道路交通安全規則有關不得佔
    用車道放置貨櫃板架之規定，可能會有危險結果之發生，有
    權認定安欣公司不生送達效力拒絕卸貨，而通知安欣公司儘
    速將之移動至安全地點，且依當時情形亦無不能注意之情形
    ，復有充裕時間通知，竟疏未通知，卻仍然通知新燕公司之
    外包廠商通大機械起重工程行派員駕駛堆高機至前開地點卸
    貨。嗣於是日16時前，通大機械起重工程行卸貨完畢交由陳
    素滿簽收後，陳素滿復未依廠長之指示，通知安欣公司派員
    將系爭貨櫃板架移走；甚或請其他司機將系爭貨櫃板架移至
    其他地方。直至97年2 月1 日22時20分許，蔡易男騎乘車牌
    號碼BAD －260 號重型機車，沿新竹縣湖口鄉○○路21巷由
    北往南方向行駛，行至羅添枝停放之系爭貨櫃板架前，因系
    爭貨櫃板架佔用車道逆向停放，且系爭貨櫃板架佔據該車道
    有2.6 公尺之寬度，蔡易男在有夜間照明之情況下，亦疏未
    注意車前狀況，並隨時採取必要之安全措施，以防止危險之
    發生，致其頭部正面右側撞擊系爭貨櫃板架，而人車倒地，
    因此受有頭部外傷併顱內出血、顱骨骨折、右眼球破裂及右
    眼瞼撕裂傷合併外傷性白內障、右眼視神經萎縮、左眼外半
    側偏盲等傷害，而受有毀敗一目之視能之重傷害。
三、案經蔡易男訴由新竹縣政府警察局竹北分局報告臺灣新竹地
    方法院檢察署檢察官偵查起訴。
    理  由
一、證據能力之認定：
（一）上訴人即被告羅添枝及告訴人蔡易男於接受警察詢問所製
      作之筆錄，乃屬被告以外之人於審判外之陳述，核屬傳聞
      證據，因被告陳素滿爭執其證據能力（見原審99年度交易
      字第30號卷一第43頁背面、本院卷第37頁背面），則依刑
      事訴訟法第159 條第1 項之規定，前開證據方法均無證據
      能力。
（二）被告以外之人於偵查中向檢察官所為之陳述，除顯有不可
      信之情況者外，得為證據，刑事訴訟法第159 條之1 第2
      項定有明文。而按刑事訴訟法第158 條之3 規定：「證人
      、鑑定人依法應具結而未具結者，其證言或鑑定意見，不
      得作為證據。」所謂「依法應具結而未具結者」，係指檢
      察官或法官依刑事訴訟法第175 條之規定，以證人身分傳
      喚被告以外之人（證人、告發人、告訴人、被害人、共犯
      或共同被告）到庭作證，或雖非以證人身分傳喚到庭，而
      於訊問調查過程中，轉換為證人身分為調查時，此時其等
      供述之身分為證人，則檢察官、法官自應依本法第186 條
      有關具結之規定，命證人供前或供後具結，其陳述始符合
      第158 條之3 之規定，而有證據能力。若檢察官或法官非
      以證人身分傳喚，而以告發人、告訴人、被害人或共犯、
      共同被告身分傳喚到庭為訊問時，其身分既非證人，即與
      「依法應具結」之要件不合，縱未命其具結，純屬檢察官
      或法官調查證據職權之適法行使，當無違法可言。而前揭
      不論係本案或他案在檢察官面前作成未經具結之陳述筆錄
      ，係屬被告以外之人於偵查中向檢察官所為之陳述，本質
      上屬於傳聞證據，基於保障被告在憲法上之基本訴訟權，
      除該被告以外之人死亡、身心障礙致記憶喪失或無法陳述
      、滯留國外或所在不明而無法傳喚或傳喚不到、或到庭後
      拒絕陳述等情形外，如已經法院傳喚到庭具結而為陳述，
      並經被告之反對詰問，前揭非以證人身分而在檢察官面前
      未經具結之陳述筆錄，除顯有不可信之情況者外，依刑事
      訴訟法第159 條之1 第2 項，仍非不得為證據，惟應於判
      決內敘明其符合傳聞證據例外之理由。不能因陳述人未經
      具結，即一律適用本法第158 條之3 之規定，排除其證據
      能力（最高法院97年度臺上字第1373號判決意旨參照）。
      復按，刑事訴訟法第166 條以下所定詰問程序，僅於審判
      程序有其適用，偵查程序中檢察官固然基於其客觀義務，
      必須對於被告有利及不利之情形均一律注意（刑事訴訟法
      第2 條第1 項參照），惟偵查中檢察官主要係基於蒐集被
      告犯罪證據之目的以訊問證人，核與審判程序中法院需立
      於公正第三人地位，經由當事人之攻防，調查證人以認定
      事實之性質及目的有別，況偵查中訊問證人，法亦無明文
      必須傳喚被告使之得以在場，至刑事訴訟法第248 條第1
      項前段雖規定「如被告在場者，被告得親自詰問」，然在
      偵查之目的及法律之條文規範結構下，事實上亦難期被告
      有於偵查中行使詰問權之機會，是應認我國現行法制中，
      偵查中被告對於證人之對質詰問權，並非必然需受到保障
      之權利，惟法院於審判中欲使用偵查時訊問證人之筆錄時
      ，基於審判期日即應保障被告對質詰問權之法理，除被告
      於審判中放棄對該證人之反對詰問權，而得依刑事訴訟法
      第288 條第1 項前段規定以宣讀該證人於審判外陳述或告
      以要旨等簡便調查證據方式為之者外，法院仍應傳喚該陳
      述人到庭，使被告或其辯護人有行使反對詰問權之機會，
      否則該證人在偵查中向檢察官所為之陳述，縱使已經具結
      ，且無顯不可信之情況，仍屬未經完足調查之證據（最高
      法院96年度臺上字第1870號判決意旨參照）。查告訴人蔡
      易男於97年7 月31日、11月4 日接受檢察官訊問時所製作
      之筆錄（見偵字第4255號卷第44頁、第83頁、第84頁），
      乃係以告訴人身分接受訊問，被告羅添枝則係以被告身分
      接受訊問（見前開偵卷第44頁、第45頁、第82頁、第83頁
      ），均非以證人身分，即與「依法應具結」之要件不合，
      縱未命其具結，純屬檢察官調查證據職權之適法行使，當
      無違法可言，尚不得因其未具結，而以違反刑事訴訟法第
      158 條之3 規定為由，認其無證據能力。況且，被告陳素
      滿及其辯護人並未提出告訴人蔡易男、被告羅添枝前開供
      述內容有何顯不可信之情況，依刑事訴訟法第159 條之1
      第2 項之規定，當有證據能力。又告訴人蔡易男、被告羅
      添枝於原審100 年2 月21日、3 月3 日審判期日中分別以
      證人身分到庭證述，並賦予被告陳素滿及其辯護人對質詰
      問之機會，併此敘明。
（三）被告以外之人於審判外之言詞或書面陳述，除法律有規定
      者外，不得作為證據；又被告以外之人於審判外之陳述，
      雖不符合刑事訴訟法第159 條之1 至第159 條之4 之規定
      ，但經當事人於審判程序同意作為證據，法院審酌該言詞
      陳述或書面陳述作成時之情況，認為適當者，亦得為證據
      ；又當事人、代理人或辯護人於法院調查證據時，知有同
      法第159 條第1 項不得為證據之情形，而未於言詞辯論終
      結前聲明異議者，視為有前項之同意，刑事訴訟法第159
      條第1 項及第159 條之5 分別定有明文。本判決下列所引
      用之供述證據，除告訴人蔡易男、被告羅添枝等人於檢察
      官偵查時之供述證據均有證據能力，已如前述外，其餘供
      述證據對被告陳素滿而言，固屬被告以外之人於審判外所
      為之陳述，而為傳聞證據，然公訴人、被告陳素滿及其辯
      護人對其等之證據能力並不爭執；又被告羅添枝對於本判
      決下列所引用之傳聞證據，亦不爭執其證據能力；其等至
      辯論終結前亦未聲明異議，本院審酌上開證據方法之作成
      情況，並無違法不當之情形，且與本案具有關聯性，應認
      以之作為證據應屬適當，而有證據能力。
二、訊據被告羅添枝雖於100 年8 月9 日本院行準備程序時，曾
    供稱：我也想與告訴人蔡易男和解，我有錯，當然我認罪等
    語（見本院卷第35頁），然被告嗣後又供稱：是老闆及新燕
    公司指示的云云（見同上頁）；復於審理時辯稱：我沒有犯
    罪。系爭貨櫃板架會逆向停放在前開地點，乃係新燕公司之
    林金貴指示的，不是我願意擺放的，警告標示也是新燕公司
    擺放的。事發當時系爭貨櫃內之貨物已卸下，我的老闆沒有
    通知我要將它移開，所以這是新燕公司老闆與與貨運運輸老
    闆間之事，與我沒有關係。告訴人蔡易男肇事當時，應該是
    撞到三角燈架，因為依據現場處理警員劉智英所拍攝之相片
    顯示，系爭貨櫃板架沒有機車撞擊之痕跡，只有油污云云（
    見本院卷第84頁背面、第85頁背面、第86頁正面、第87頁正
    面）。是以，被告羅添枝對於前開業務過失傷害致重傷之犯
    行，尚難認已自白不諱。
三、訊據被告陳素滿矢口否認前開犯行，其辯解意旨略以：我不
    是新燕公司的總務人員，而是倉管人員，職務是倉管。97年
    1 月31日被告羅添枝有載貨櫃到公司，但是當天我去新竹家
    扶中心領補助金，所以我沒有遇到被告羅添枝，亦未指示被
    告羅添枝將系爭貨櫃板架停放在前開地點，事實上是被告羅
    添枝自己停放的。卸貨是由新燕公司之外包公司負責卸貨，
    我是負責到倉庫裡面點貨、點數量，不用到現場云云。
四、被告陳素滿之辯護人辯護意旨略以：
（一）被告羅添枝將系爭貨櫃板架載送至新燕公司時，究竟有無
      碰到被告陳素滿乙節，參酌被告陳素滿所提供之扶助金發
      放資料、被告羅添枝之供述及其於偵查中提出車禍前一日
      之運貨日報表、證人項立心於原審時之證述、貿聯貨櫃場
      及中航（怡聯）貨櫃場所提出之相關貨櫃載出及抵達時間
      等情，被告羅添枝將系爭貨櫃板架載運至新燕公司時，被
      告陳素滿應仍在竹北領取扶助金及吃午餐尚未回到公司，
      故被告羅添枝所稱其有碰到被告陳素滿並告知貨櫃已運到
      乙情，實屬虛妄。況且，被告羅添枝自始至終均稱：是新
      燕公司某位男性同事指示其停放系爭貨櫃板架云云，故「
      指示停放者」縱依被告羅添枝所述，也非被告陳素滿所為
      。
（二）被告陳素滿於案發前一日即97年1 月31日約11時許，即開
      車出外至新竹縣竹北市公所，向新竹家庭扶助中心領取97
      年1 月份發放之扶助金，並在外吃完午餐後，約在當日13
      時半左右才回到新燕公司。斯時被告羅添枝已將系爭貨櫃
      板架停妥。凡此業經證人項立心於原審審理時證述明確（
      見原審99年度交易字第30號卷一第185 頁背面至第187 頁
      背面），應無疑義可言。次查，根據原審函詢貿聯企業股
      份有限公司（下稱貿聯公司）及中航物流股份有限公司（
      下稱中航公司），並比對被告羅添枝主動提供之97年1 月
      31 日 運輸日報表內容，已可確認被告羅添枝當時載運系
      爭貨櫃板架（櫃號：OOLU0000000 ）自貿聯貨櫃場（桃園
      縣八德市○○路641 號）離開之時間，為當日10時45分，
      而依照當地與新燕公司之距離，及被告羅添枝自最近之桃
      園內壢交流道上中山高速公路，至新竹湖口交流道下中山
      高速公路後至新燕公司之正常合理時速判斷，被告羅添枝
      至遲應係在12時左右，即已抵達新燕公司卸放貨櫃。再對
      照被告羅添枝自承在新燕公司卸放貨櫃完畢後的下一個行
      程係至新豐安暘公司載運出口貨櫃乙只（櫃號：YMLU0000
      000 ）至怡聯（即現今之中航公司）貨櫃場（桃園縣楊梅
      市草湳坡下27號），而根據卷附之中航公司回函表示，該
      只貨櫃係於當日13時34分抵達進站；再根據經濟部商工登
      記公示查察結果，發現安暘有限公司係設立登記在新竹縣
      新豐鄉新豐村紅毛23之9 號，則根據此等地址之距離回推
      ，被告羅添枝最遲應於當日12時30分許即己離開新燕公司
      ，前往新竹縣新豐鄉安暘公司接運上開貨櫃，再前往楊梅
      之怡聯貨櫃場卸放準備出口。然上開時間被告陳素滿尚在
      竹北市領取家扶扶助金，根本不可能與被告羅添枝碰到面
      ！從而，被告羅添枝夸稱其當日有遇到陳素滿，並經新燕
      公司某男性員工指示停放貨櫃云云，時間上顯然無法吻合
      ！足證此等證述純屬被告羅添枝顯臨訟杜撰之虛偽供述。
（三）被告陳素滿並無前科素行良好，本案案發前係新燕公司湖
      口廠之廠務課課員，僅負責相關貨物進出倉庫清點之相關
      工作，並負責公司上下外出出差辦理之銀行提領匯兌或郵
      件寄送等總務雜項工作，並不負有保管貨櫃板架之義務，
      更無指揮貨櫃車司機如何停放貨櫃板架之權責與能力，故
      公訴人起訴書就此等認定，本與事實不符。實則，由於安
      欣公司與新燕公司貨運承攬配合已有十數年，故安欣公司
      之司機每每將貨櫃運至湖口廠時，均不待新燕公司人員指
      示，便會以當時最方便停車之狀況，自動好意的將貨櫃板
      架儘可能卸放在離新燕公司工廠大門最近處，卸放後也不
      一定會告知新燕公司廠方人員便會逕自離去；新燕公司人
      員若發現有貨櫃停放在工廠大門附近，且與新燕公司本身
      叫運紀錄及貨櫃櫃號等資料相符時，便會自行或通知通大
      機械起重工程行人員機具前來卸載貨櫃內之貨物，並在卸
      載完成後，由新燕公司廠方人員（多為被告陳素滿）以電
      話通知安欣公司（通常係該公司老闆莊國金或助理小姐接
      電話）可以隨時前來工廠將貨櫃板架駛離走。一般而言，
      當日停放之貨櫃板架，若當日卸貨完畢經電話通知後，通
      常在當日晚間（新燕公司工廠下班後）即會有司機來開車
      載離，至遲不會超過隔日上班前。此屬新燕公司及安欣公
      司間一般正常固定之裝運貨物流程。而被告陳素滿於1 月
      31日13時30分許返回新燕公司後，發現兩個貨櫃已經由安
      欣公司之司機運來放妥。被告陳素滿旋即聯絡卸貨配合廠
      商通大機械起重工程行派員駕駛起重機前來工廠，將安欣
      公司兩個運來的貨櫃，由通大機械起重工程行派遣人員機
      具前來卸載貨物運至廠區內清點儲運完成。復因97年1 月
      31日下班前，兩個貨櫃之貨物已全數卸載完畢，故被告陳
      素滿印象中曾於下班前以電話通知安欣公司可以前來將兩
      個貨櫃板架拖車載走。但當隔日（2 月1 日）被告陳素滿
      來公司上班時，發現兩個貨櫃並未載走，與正常狀況不合
      甚感詫異，又再度以電話通知安欣公司可派司機前來將貨
      櫃板架拖車載走，安欣公司方面人員電話中表示將儘速前
      來。殊不知至當日下班前，兩個貨櫃仍未載走，旋即於當
      日晚間即發生本案不幸車禍。
（四）另根據卷附貿聯公司之回函，可知一般進口貨櫃離站後，
      僅有兩天之免費期；若超時並未還櫃，則該公司將代替船
      公司收取延滯費云云。故貨主在將進口貨櫃內貨物卸櫃完
      畢後，為免產生不必要之延滯費用，泰半會立即通知貨運
      車公司儘速前來將貨櫃運回貨櫃場，此應屬一般合理之經
      驗法則，新燕公司亦不例外。被告陳素滿在97年1 月31
      日下午確認貨物卸運完畢後，立刻通知安欣公司前來將貨
      櫃運回，又在隔日（97年2 月1 日）上班時發現貨櫃尚未
      運走，為趕在2 天免費期限內完成還櫃工作，又再次通知
      安欣公司將貨櫃運回貨櫃場。詎料安欣公司始終並未派車
      前來，以致於在當日深夜發生系爭不幸車禍。就此觀之，
      被告陳素滿及新燕公司所為均屬符合常理與經驗法則，辯
      詞亦無矛盾可議之處。既然如此，被告陳素滿本身即無保
      管貨櫃板架之責任與能力，實際上亦無期待可能性要求被
      告陳素滿必須保管系爭貨櫃板架，難不成在系爭貨櫃板架
      未拖離前，被告陳素滿就得必須24小時站在貨櫃板架後面
      指揮交通，日夜風雨無阻，此誠強人所難也。且本案車禍
      係發生在深夜新燕公司下班以後，是安欣公司本身怠忽職
      守遲延將貨櫃板架拖離，更難謂被告陳素滿對此有任何疏
      失或保管責任可言。
五、本院查：
（一）被告羅添枝於97年1 月31日駕駛車牌號碼為KW－168 號之
      營業用貨櫃曳引車，依新燕公司員工林金貴之指示，將系
      爭貨櫃板架逆向停放在新燕公司大門門旁，逆向停放佔用
      車道，及告訴人蔡易男騎乘車牌號碼BAD －260 號重型機
      車，沿新竹縣湖口鄉○○路21巷由北往南方向行駛，途中
      未注意前方停放之系爭貨櫃板架，不慎撞及倒地等情，除
      據告訴人蔡易男於檢察官偵查時指訴甚詳外，復據被告羅
      添枝以證人身分、證人陳志弘、告訴人蔡易男於原審審理
      時具結證稱明確（見原審99年度交易字第30號卷一第150
      頁背面至第156 頁正面、第176 頁背面至第180 頁正面、
      第188 頁背面至第191 頁背面），並有道路交通事故現場
      圖、調查報告表（一）、（二）及現場蒐證照片9 張附卷
      可稽（見偵字第4255號卷第16頁至第18頁、第23頁至第27
      頁）。而告訴人蔡易男因前開肇事而受有頭部外傷併顱內
      出血、顱骨骨折、右眼球破裂及右眼瞼撕裂傷合併外傷性
      白內障、右眼視神經萎縮、左眼外半側偏盲等傷害，亦有
      長庚紀念醫院98年1 月14日診斷證明書在卷可稽（見原審
      98年度審交易字第13號卷第34頁）。
（二）被告羅添枝雖於原審審理時證稱其到達新燕公司時，應係
      14時許云云（見原審99年度交易字第30號卷一第150 頁背
      面、第155 頁正面），然其於本院審理時已改稱：當我停
      好系爭貨櫃板架時，是在中午以前等語（見本院卷第37頁
      背面），則被告羅添枝前開之證述，是否可採，容有疑義
      。參以卷附被告羅添枝97年1 月31日運輸日報表（見偵字
      第4255號卷第53頁）之記載，被告羅添枝將系爭貨櫃板架
      （櫃號：OOLU0000000 ）自貿聯貨櫃場載送至新燕公司後
      ，尚有至新豐之安暘公司載運出口貨櫃乙只（櫃號：YMLU
      0000000 ）至怡聯貨櫃場。次查，被告所載運之系爭貨櫃
      板架，乃係於97年1 月31日10時45分由被告駕駛車牌號碼
      為KW－168 號之貨櫃曳引車自桃園內壢貿聯貨櫃場拖離出
      站，業據被告羅添枝於原審審理時陳明甚詳（見原審99年
      度交易字第30號卷一第151 頁背面）；又被告至新豐之安
      暘公司載運出口貨櫃（櫃號：YMLU0000000 ），至位在桃
      園縣楊梅市草湳坡下27號之怡聯貨櫃場（即中航公司），
      乃係於97年1 月31日13時34分進站，有貿聯公司100 年3
      月21日貿企集（100 ）字第010 號函、中航公司100 年3
      月22日航政字第100032201 號函在卷可稽（見原審99年度
      交易字第30號卷二第7 頁、第8 頁）。參之被告羅添枝於
      97年1 月31日10時45分如自最近之桃園內壢交流道上中山
      高速公路，至新竹湖口交流道下中山高速公路後至新燕公
      司，復依據被告羅添枝自新燕公司離開後，先至新豐之安
      暘公司載運出口貨櫃，再到位在桃園縣楊梅市草湳坡下27
      號之怡聯貨櫃場卸下貨櫃，而進入怡聯貨櫃場之時間為當
      日13時34分許，佐以被告羅添枝於本院審理時之前開改稱
      ，則被告羅添枝應係於11時至12時之間，即已抵達新燕公
      司卸放系爭貨櫃板架至明。是被告羅添枝前開供述於當時
      14時許抵達新燕公司云云，核與事實不符，不足採信。
（三）被告羅添枝以細查系爭貨櫃板架與腳架外觀，均無遭告訴
      人蔡易男所騎乘機車撞擊之痕跡；拖車板架亦未附著前開
      機車撞繫後之機車烤漆塗料成份為由，質疑告訴人蔡易男
      是否撞擊系爭貨櫃板架，或者係直接撞擊三角警示燈云云
      。惟查，依據新竹縣政府警察局竹北分局道路交通事故調
      查卷宗資料（見原審99年度交易字第30號卷一第61頁至第
      76頁），承辦警員據報至本案肇事現場處理時，雖未勘查
      系爭貨櫃板架是否有附著告訴人蔡易男機車撞擊後之烤漆
      塗料成份。然觀之告訴人蔡易男因前開肇事乃受有頭部外
      傷併顱內出血、顱骨骨折、右眼球破裂及右眼瞼撕裂傷等
      傷害（已如前述），除此之外並無其他外傷；復參以告訴
      人蔡易男於原審審理時證稱：我是在毫無預警之狀況下撞
      到板架失去意識，等我醒來已經在醫院了等語（見原審99
      年度交易字第30號卷一第189 頁正面）；衡諸常情，告訴
      人蔡易男之頭部正面右側必係因撞擊質地堅硬之板架，而
      受到嚴重之外力撞擊，始會發生如此嚴重之傷勢；否則，
      若僅係撞擊三角警示燈，告訴人蔡易男所受之傷勢豈有僅
      集中在頭部，而其他部位均無外傷，且造成顱內出血、顱
      骨骨折、右眼球破裂等嚴重傷害之理？是告訴人蔡易男前
      開所證，尚與客觀之傷勢相符，應可採信。從而，告訴人
      蔡易男前開傷害確因撞擊系爭貨櫃板架所致，而非僅撞擊
      三角警示燈可致無疑。次查，參以告訴人蔡易男所騎乘機
      車之受損照片（見偵字第4225號卷第25頁、第59頁），該
      機車僅有前車罩受損，而前車燈及把手部分均無撞擊痕跡
      ，尤有甚者，該機車之車頭並無因猛力撞擊而有凹陷之現
      象；佐以卷附之道路交通事故現場圖所示，前開機車肇事
      後倒地之位置乃位在系爭貨櫃板架前腳柱旁，並參照告訴
      人蔡易男乃係頭部正面右側撞擊系爭貨櫃板架等情，綜合
      以觀，告訴人蔡易男於事發當時，乃係其頭部正面右側直
      接撞擊系爭貨櫃板架後，始人車倒地，導致機車受損至明
      。基上，被告羅添枝單憑系爭貨櫃板架無附著前開機車撞
      繫後之烤漆塗料成份為由，質疑告訴人蔡易男是否撞擊系
      爭貨櫃板架，或者係直接撞擊三角警示燈云云，顯有違誤
      ，不足採憑。
（四）被告羅添枝之所以會將系爭貨櫃板架停放在新燕公司大門
      門旁車道，乃係依新燕公司員工林金貴之指示停放等情，
      業據被告羅添枝於原審審理時供稱：有一位先生叫我把車
      開到新燕公司所指定之地方，那位先生即係證人林金貴等
      語（見原審99年度交易字第30號卷一第151 頁正面、第18
      2 頁背面），而證人林金貴於原審審理時亦未明白證稱系
      爭貨櫃板架之停放地點乃係被告陳素滿所指示（見原審前
      開卷第180 頁背面至第182 頁正面）；是以，並無證據足
      以證明被告陳素滿確有指示被告羅添枝將系爭貨櫃板架停
      放在前開地點。惟參以被告陳素滿於原審審理時供稱：97
      年1 月31日當天家扶中心有要領款，領款的時間是訂在11
      時至14時，我往常都會在工作處理妥當後，知會品管小姐
      說我要外出，約在11時30分許外出，大概在12時許到竹北
      市公所排隊領取扶助金，我應該是在12時30分到13時許領
      到扶助金，然後吃午餐，大約13時30分以前我就會回到新
      燕公司。貨櫃很大，在門口就可以看的很清楚，公司每個
      人都可以看到等語（見原審99年度交易字第30號卷二第36
      頁正面、背面），顯然被告陳素滿至遲於97年1 月31日13
      時30分即已知悉系爭貨櫃板架已停放在公司大門旁車道。
（五）依據被告陳素滿於警詢時供稱：我是擔任新燕公司廠務就
      是總務之工作等語（見偵字第4255號卷第14頁）；檢察官
      偵查時供稱：公司叫的貨櫃到達之後，是我通知通大機械
      起重工程行來卸貨。是貨到之後我才叫他們來卸貨等語（
      見前開偵卷第45頁正面）；原審審理時供稱：我在新燕公
      司擔任廠務課倉管人員，工作內容為原物料數量點檢、進
      出貨點檢、原物料之訂貨、生產管制等語（見原審99年度
      交易字第30號卷二第35頁正面），而被告陳素滿於本院審
      理時亦自承：97年1 月31日被告羅添枝將系爭貨櫃板架停
      妥後，是我通知通大機械起重工程行來卸貨的等語（見本
      院卷第35頁背面），顯見新燕公司之貨櫃送達後，是否卸
      貨？何時卸貨？均係由被告陳素滿決定之。次查，依據證
      人即新燕公司湖口廠廠長賴宜寬於原審審理時證稱：如果
      他停放離我們大門很遠的地點，我會認為他們不符契約規
      定，沒有送達等語（見原審99年度交易字第30號卷一第17
      5 頁正面），而證人即被告羅添枝老闆莊國金證稱：若未
      經新燕公司人員指示，將貨櫃板架停在新燕公司不滿意之
      地點，他們會打電話來我們公司，改停在他們指示之地點
      ，否則他們不卸貨等語（見前開卷第159 頁背面），足見
      安欣公司所載送之貨櫃板架，如停放之位置新燕公司不滿
      意時，新燕公司有認定安欣公司不生送達效力，而以拒絕
      卸貨，要求安欣公司移位之權。復參之被告陳素滿於原審
      審理時供稱：貨櫃板架停放之位置應該是由老闆決定，但
      老闆很少在公司，如老闆不在時，由廠長決定；若廠長不
      在時，由要下貨之人決定等語（見原審99年度交易字第30
      號卷二第35頁背面），而負責下貨之通大機械起重工程行
      均係由被告陳素滿通知（已如前述），足證被告陳素滿亦
      係有權決定貨櫃板架停放之位置，並有認定安欣公司不生
      送達效力而拒絕卸貨，要求安欣公司移位之權。
（六）系爭貨櫃板架雖無證據證明係被告陳素滿指示被告羅添枝
      停放，然被告陳素滿至遲已於97年1 月31日13時30分許，
      知悉被告羅添枝已將系爭貨櫃板架違規停放在新燕公司大
      門旁之車道，均已如前述。佐以被告陳素滿於檢察官偵查
      時供稱：之前曾因如此擺放貨櫃而發生車禍等語（見偵字
      第4255號卷第45頁正面）；繼於原審審理時供稱：因為貨
      櫃很大，會影響到用路人之流暢，那很危險等語（見原審
      99年度交易字第30號卷二第36頁背面），顯見斯時之被告
      陳素滿已相當清楚系爭貨櫃板架苟如持續停放在前開地點
      ，不僅違反道路交通安全規則之規定，且勢將影響用路人
      之安全，而有發生危險之可能。次查，被告羅添枝將系爭
      貨櫃板架停放在前開地點時，新燕公司廠長因出差而不在
      公司內，業據證人賴宜寬於原審審理時證稱明確（見原審
      99 年 度交易字第30號卷一第168 頁背面、第169 頁正面
      ），被告陳素滿既係在廠長不在時，有決定貨櫃板架停放
      位置之權，且安欣公司所載送之貨櫃板架，如停放之位置
      未得新燕公司滿意時，被告陳素滿亦有認定安欣公司不生
      送達效力，而得以拒絕卸貨，並要求安欣公司移位之權；
      抑且，當時僅係13時30分許，衡情尚有充裕之時間通知安
      欣公司將系爭貨櫃板架移動至安全地點。綜合前開具體情
      況下，依一般社會生活上之必要注意，被告陳素滿顯然有
      為避免影響用路人，造成危險之發生，認定安欣公司之運
      送不生送達效力拒絕卸貨，而通知安欣公司儘速將系爭貨
      櫃板架移動至安全地點之注意義務。此外，證人賴宜寬於
      97 年1月31日自外回到新燕公司時，亦有指示被告陳素滿
      通知安欣公司將系爭貨櫃板架移走等情，已據證人賴宜寬
      於原審審理時證稱：我回到新燕公司時，我有提醒被告陳
      素滿要通知安欣公司將系爭貨櫃板架拖走等語（見原審99
      年度交易字第30號卷一第169 頁正面），足證被告陳素滿
      尚有依廠長指示通知安欣公司儘速將系爭貨櫃板架移開之
      管理義務。
（七）按任何人不得利用道路放置拖車、貨櫃或動力機械，道路
      交通安全規則第140 條第4 款定有明文，被告羅添枝就系
      爭貨櫃板架之停放，本應注意上開法令之規定，負起其注
      意義務；參以被告羅添枝於原審審理時供稱：「（你擔任
      貨櫃司機多久了？）11年。（在卸放貨櫃時，應注意的事
      項是否清楚？）知道。（請說明卸貨櫃時，司機應注意事
      項有哪些？）注意卸貨的地方安全與否。（請說明如何判
      斷卸貨的地點安全與否？）在工廠內放貨、卸貨最安全。
      停放貨櫃時，不能超過白線、黃線。」、「（拖板車是不
      能擺放在道路兩側的，這個常識你是否知道？）我知道，
      但是該擺放地點是新燕公司湖口廠人員指定的。」等語（
      見原審99年度交易字第30號卷一第154 頁背面、卷二第37
      頁背面），足見被告羅添枝對於違規停放系爭貨櫃板架等
      情已知之甚詳。次查，依當時情形被告羅添枝並無不能注
      意之情事存在，竟疏未注意前開規定，貿然佔用車道停放
      系爭貨櫃板架，致告訴人蔡易男騎乘機車撞擊系爭貨櫃板
      架，肇生本件車禍，其有過失甚明。至於被告羅添枝是否
      受他人指示始停放在前開地點，或系爭貨櫃板架前後是否
      有擺放三角警示燈等，乃係與其他人是否應負過失罪責及
      被告羅添枝之過失程度有關，尚無法據此解免被告羅添枝
      之前開過失罪責。
（八）被告陳素滿之辯護人雖主張被告陳素滿於97年1 月31日下
      班前及翌日（2 月1 日），均有以電話通知安欣公司將系
      爭貨櫃板架拖走云云，而證人賴宜寬於原審審理時，亦證
      稱：我確定被告陳素滿有講電話，她在電話中說「貨櫃卸
      完了，趕快拖走」云云（見原審99年度交易字第30號卷一
      第172 頁背面）；然證人莊國金卻證稱：從被告羅添枝將
      系爭貨櫃板架停放完畢離開，到系爭肇事發生之時間有三
      十幾小時，我沒有收到任何新燕公司人員聯絡我派司機將
      系爭貨櫃板架運走等語（見前開卷第158 頁正面），則被
      告陳素滿辯護人之前開主張、證人賴宜寬上揭證述是否屬
      實，容有疑義。參之被告陳素滿於檢察官偵查時供稱：因
      為我們公司很小放不下貨櫃，等卸完貨安欣公司的老闆會
      打電話來問我們是否可以將板車及貨櫃載走，從我到新燕
      公司到目前為止，幾乎都是這樣。本件在97年1 月31日16
      時前就卸完貨，我沒有主動通知安欣公司前來將系爭貨櫃
      板架載走，是安欣公司老闆會打電話來問等語，再經檢察
      官質以「97年2 月1 日看到貨櫃及板車還在為何沒有通知
      安欣公司來將板車及貨櫃載走？」時，被告陳素滿答稱「
      因為我年紀太大了」等語（見偵字第4255號卷第45頁、第
      46頁），顯見被告陳素滿自始至終均未通知安欣公司前來
      將系爭貨櫃板架運走至明，其辯護人前開主張，核與事實
      不符，不足採憑。證人賴宜寬前開證稱，純屬迴護被告陳
      素滿之詞，不足採信。又被告陳素滿既已自承並未通知安
      欣公司，則卷附之貿聯公司100 年3 月21日貿企集（100
      ）字第101 號函雖載稱「進口貨櫃離站後，一般拆櫃回站
      ，免費期為2 天，超過時，由本站代船公司收取延滯費」
      等語（見原審99年度交易字第30號卷二第7 頁），尚無法
      以貨櫃站會收取延滯費為由，認定被告陳素滿確有通知安
      欣公司，而為被告陳素滿有利認定之依據。基上，被告陳
      素滿本有通知安欣公司儘速將系爭貨櫃板架移動至安全地
      點之注意義務及管理義務，而依當時情形被告陳素滿並無
      不能注意之情事存在，竟疏未注意通知，即通知通大機械
      起重工程行派員駕駛堆高機卸貨；嗣於是日16時前，通大
      機械起重工程行卸貨完畢交由被告陳素滿簽收後，被告陳
      素滿復未依廠長之指示，通知安欣公司派員將系爭貨櫃板
      架移走；甚或請其他司機將系爭貨櫃板架移至其他地方，
      任令系爭貨櫃板架一直違規停放至97年2 月1 日晚上，致
      告訴人蔡易男騎乘機車撞擊系爭貨櫃板架，肇生本件車禍
      ，被告陳素滿對前開肇事亦有過失甚明。
（九）告訴人蔡易男騎乘前開機車，不慎撞及系爭貨櫃板架倒地
      ，致受有事實欄所載之傷害，而告訴人蔡易眼右眼所受之
      傷害，已造成右眼視力無光感無法矯正，有國防醫學院三
      軍總醫院附設民眾診療服務處97年11月25日診斷證明書、
      長庚醫療財團法人林口長庚紀念醫院98年1 月14日、10月
      26 日 診斷證明書及中華民國身心障礙手冊各1 紙附卷可
      憑（見原審98年度審交易字第13號卷第33頁、第34頁、第
      12 3 頁 、第124 頁）；告訴人蔡易男之右眼，已屬醫學
      上一目視能之毀敗，自已該當刑法所規定「重傷」之構成
      要件。從而，被告羅添枝、陳素滿前開之過失行為，與告
      訴人蔡易男所受重傷害間，具有相當因果關係，其等2 人
      自應負業務過失致重傷之責。
（十）參照新竹縣政府警察局橫山分局芎林分駐所承辦警員所製
      作之道路交通事故現場圖載明：於當日現場處理時，安欣
      709 號板架前未發現有放置警示燈，但於板架下方輪胎旁
      有發現已撞過卡在輪胎內之警示燈（見原審98年度審交易
      第13號卷第141 頁），並有事故現場照片3 幀（見偵字第
      4255號卷第59頁、偵字第5598號卷第42頁）可資佐證，則
      被告羅添枝主張系爭貨櫃板架停放時尚有擺放警示燈等情
      ，尚非無據，應可採信。次查，目擊系爭肇事之證人陳志
      弘於原審審理時具結證稱：我沒有看到有燈閃。我也沒注
      意有無警示燈。我沒有看到系爭貨櫃板架前後方有亮光等
      語（見原審99年度交易字第30號卷一第179 頁背面、第18
      0 頁正面）；參諸證人陳志弘於前開肇事時、地，既能事
      先發現系爭貨櫃板架停放在對向車道，而告訴人蔡易男正
      騎乘前開機車，行駛在對向車道迎面而來，為避免會車時
      撞到該機車，而停下來欲讓告訴人蔡易男先行通過等情，
      亦為證人陳志弘證述明確（見前開卷第177 頁正面、178
      頁背面），則衡諸常情，證人陳志弘對於告訴人蔡易男所
      行駛之對向車道，不論靜態（系爭貨櫃板架）或動態（告
      訴人蔡易男）均能一目了然，苟如前開警示燈確有亮燈，
      證人陳志弘豈會沒有注意之理？從而，當告訴人蔡易男正
      面撞擊系爭貨櫃板架時，前開警示燈確無亮燈甚明。復查
      ，被告羅添枝所稱之警示燈於系爭肇事時雖無亮燈，然事
      發當時，系爭貨櫃板架附近仍有路燈照明，除有處理警員
      現場所拍攝之相片在卷為證外，承辦警員所製作在卷之道
      路交通事故調查報告表（一）亦有載明夜間有照明等語（
      見偵字第4255號卷第17頁、第26頁），再加上證人陳志強
      駕車行經該處時，亦能發現系爭貨櫃板架之存在，足見系
      爭肇事當時確有照明，而足以使行經該處之用路人發現車
      道旁尚有停放系爭貨櫃板架。告訴人蔡易男主張肇事現場
      路燈未亮云云，顯非事實，不足採憑。至於證人溫智良、
      戴必勝於警詢時供稱：好像沒有路燈等語（見原審99年度
      交易字第30號卷一第53頁、第54頁），亦僅供稱「好像」
      ，而非肯認確無路燈照明，且經核與前開客觀事證不符，
      自不足為告訴人蔡易男有利認定之依據。末按，汽車行駛
      時，駕駛人應注意車前狀況，並隨時採取必要之安全措施
      ，道路交通安全規則第94條第3 項規定甚明。查告訴人蔡
      易男於事發時並無酒後駕車，有道路交通事故當事人酒精
      測定之檢驗報告單在卷可證（見偵字第4255號卷第20頁）
      ，然本件肇事地點之車道上尚有路燈照明，衡情告訴人蔡
      易男苟保持慎密注意車前狀況，應可及早發現系爭貨櫃板
      架而即時閃避，詎其違反前揭規定，疏未注意以致肇事，
      堪認告訴人蔡易男就本件車禍發生與有過失，告訴人蔡易
      易主張其已盡注意車前狀況之能事云云，尚非有據，不足
      採取。準此，告訴人蔡易男主張其並無過失云云，顯非事
      實，不足採信。
（十一）綜上所述，本件事證明確，被告羅添枝、陳素滿前開業
        務過失致重傷害犯行，堪以認定；其2 人前開所辯，均
        不足採信。又本件事證已臻明確，被告羅添枝聲請將本
        件肇事再囑託第三公正行車事故鑑定單位鑑定；告訴代
        理人聲請傳喚證人溫智良證明事發當時三角燈雖然是在
        車輪下，但是並未亮燈等情，經核均已無必要，附此敘
        明。
六、論罪之理由：
（一）按刑法上所謂業務，係指個人基於其社會地位繼續反覆所
      執行之事務而言。查被告羅添枝於警詢時自承其係安欣公
      司曳引車駕駛等語（見偵字第4255號卷第11頁），被告陳
      素滿則任職新燕公司，負責原物料數量點檢、進出貨點檢
      、原物料之訂貨、生產管制等廠務工作（已如前述），其
      等2 人因執行前開公司之業務內容而發生本件肇事，自均
      為從事業務之人。核被告羅添枝、陳素滿所為，均係犯刑
      法第284 條第2項 後段之業務過失致重傷害罪。
（二）檢察官起訴書就被告2 人上開犯行認係構成刑法第284 條
      第2 項前段之業務過失傷害罪，容有誤會，然檢察官已於
      98年10月30日以補充理由書更正被告2 人所犯條文為刑法
      提284 條第2 項後段之業務過失致重傷罪（見原審98年度
      審交易字第13號卷第127 頁），且均為同一條項，僅犯罪
      狀態不同，本院自毋庸再依刑事訴訟法第300 條之規定變
      更檢察官所引應適用之法條。
七、原審就被告羅添枝部分據以論罪科刑，固非無見。惟查：
（一）被告羅添枝於97年1 月31日11時至12時間，駕駛車牌號碼
      為KW－168 號之貨櫃曳引車，依新燕公司員工林金貴之指
      示，將系爭貨櫃板架逆向停放在新竹縣湖口鄉○○路21巷
      6 之2 號新燕公司大門門旁車道，供新燕公司卸放貨物。
      乃原審卻認定被告羅添枝於97年1 月31日14時許，駕駛不
      詳車牌號碼營業用貨櫃曳引車，將編號「安欣709 號」之
      貨櫃板架停放在新竹縣湖口鄉○○路21巷6 之2 號新燕公
      司大門門旁車道，供新燕公司擺、卸放貨物之情，核與卷
      證不符，尚有違誤。
（二）按公訴檢察官於案件起訴繫屬後，原可於審判程序中向受
      訴法院更正起訴所引應適用之法條（刑事訴訟法第273 條
      第1 項第1 款參照）；又法院在事實同一之範圍內，所據
      以論罪科刑之法條與檢察官所引應適用之法條，如為同條
      項者，自無援引刑事訴訟法第300 條予以變更之餘地，僅
      須於理由中敘明變更罪名之意旨即可（最高法院93年度臺
      上字第2870號判決意旨參照）。查檢察官原起訴被告2 人
      涉犯刑法第284 條第2 項前段之業務過失傷害罪，嗣於原
      審審理時，檢察官既以補充理由書變更應適用之法條為前
      開條項後段之業務過失致重傷罪（已如前述），且所更正
      之法條均為同一條項，僅犯罪狀態不同，自無須再援引刑
      事訴訟法第300 條之規定，為起訴法條之變更。乃原審卻
      仍援引刑事訴訟法第300 條之規定變更檢察官之起訴法條
      ，尚有誤會。
（三）基上，被告羅添枝仍執陳詞提起上訴否認犯罪，固無理由
      ，然原審就被告羅添枝部分既有前開可議之處，即屬無從
      維持，自應由本院撤銷改判。
八、原審就被告陳素滿部分，未詳予勾稽，以被告陳素滿並未指
    示被告羅添枝停放系爭貨櫃板架位置；且因被告陳素滿於97
    年1 月31日11時至14時之間有可能離開新燕公司前往竹北市
    公所領取扶助金，而未碰到被告羅添枝到新燕公司停放貨櫃
    ，檢察官亦未積極舉證被告陳素滿當時確在新燕公司為由，
    判決被告陳素滿無罪，其認事用法顯有違誤，俱如前述。檢
    察官據此上訴，為有理由，應由本院將原判決關於被告陳素
    滿部分撤銷自為判決。
九、爰審酌被告羅添枝、陳素滿均為從事業務之人，對於一定危
    險之認識能力應較常人為高，其注意能力亦應較一般人為高
    ，被告羅添枝竟未能善盡依道路交通安全規則之規定停放系
    爭貨櫃板架之注意義務，而被告陳素滿更未善盡事後通知安
    欣公司儘速將系爭貨櫃板架移開之義務，導致告訴人蔡易男
    因而騎乘機車途中亦未注意前方停放之系爭貨櫃板架，不慎
    撞及倒地，致受有前開所述之重傷害，被告2 人犯後否認犯
    行，且迄今猶持觀望，仍未賠償告訴人蔡易男之損失，本應
    處以重刑；惟念及被告2 人之素行均屬良好，且告訴人蔡易
    男對於系爭肇事之造成亦有過失等一切情狀，分別量處如主
    文第2 項、第3 項所示之刑，並同時諭知易科罰金之折算標
    準，以示懲儆。
據上論斷，應依刑事訴訟法第369 條第1 項前段、第364 條、第
299 條第1 項前段，刑法第284 條第2 項後段、第41條第1 項前
段、刑法施行法第1 條之1 第1 項、第2 項前段，判決如主文。
本案經檢察官呂丁旺到庭執行職務。
中    華    民    國   100    年    9     月    29    日
                  刑事第九庭  審判長法  官  陳貽男
                                    法  官  劉興浪
                                    法  官  蔡守訓
以上正本證明與原本無異。
不得上訴。
                                    書記官  許俊鴻
中    華    民    國   100    年    9     月    29    日
附錄本案論罪科刑法條：
中華民國刑法第284條
（過失傷害罪）
因過失傷害人者，處 6 月以下有期徒刑、拘役或 5 百元以下罰
金，致重傷者，處 1 年以下有期徒刑、拘役或 5 百元以下罰金
。
從事業務之人，因業務上之過失傷害人者，處 1 年以下有期徒
刑、拘役或 1 千元以下罰金，致重傷者，處 3 年以下有期徒刑
、拘役或 2 千元以下罰金。